【裁判字號】    98,建,54
【裁判日期】    980727
【裁判案由】    給付工程款
【裁判全文】
臺灣士林地方法院民事判決                98年度建字第54號
原      告  全信營造有限公司
法定代理人  丁○○
訴訟代理人  陳建勛律師
被      告  嘉新水泥股份有限公司
法定代理人  乙○○
訴訟代理人  甲○
被      告  大棟營造股份有限公司
法定代理人  丙○○
上列當事人間給付工程款事件，本院於民國98年7月9日言詞辯論
終結，判決如下：
    主      文
原告之訴及其假執行之聲請均駁回。
訴訟費用新臺幣拾貳萬伍仟貳佰伍拾陸元由原告負擔。
    事實及理由
一、本件被告大棟營造股份有限公司（下稱「大棟公司」）經合
    法通知，未於言詞辯論期日到場，核無民事訴訟法第386 條
    各款所列情形，爰依原告聲請，由其一造辯論而為判決。
二、原告起訴主張：被告大棟公司於民國96年7 月20日向被告嘉
    新水泥股份有限公司（下稱「嘉新公司」）承攬「臺北港第
    一散雜貨中心東16號碼頭新建工程」（下稱「系爭工程」）
    ，再將部分工程轉包訴外人祐彬營造股份有限公司、欣瑀海
    事工程有限公司、力云工程行、智發營造有限公司、龍形企
    業股份有限公司、和碳實業有限公司、晁益工程有限公司、
    安進股份有限公司、泰一測量工程有限公司、陳銘煌等人承
    攬（下合稱「次承攬人」，其等承攬之工作項目詳如附表）
    ，詎被告大棟公司於97年2 月29日倒閉，上開次承攬人所施
    作之工程雖已完成，惟被告大棟公司尚有工程款迄未給付，
    次承攬人求助無門，委請伊與被告嘉新公司協商，並由伊承
    攬被告大棟公司尚未完成之系爭工程，而之前已施作完成尚
    未經被告嘉新公司與大棟公司結算如附表所示之工程款，則
    暫由伊墊付，次承攬人於收取伊代墊之工程款後，即將對被
    告大棟公司之承攬報酬債權讓與伊，並通知被告大棟公司及
    嘉新公司，被告大棟公司對被告嘉新公司尚有1,286 萬8,31
    4 元之系爭工程款未領，且怠於行使上開債權，伊自得基於
    次承攬人之地位，依民法第242 條之規定，代位被告大棟公
    司請求被告嘉新公司給付上開承攬報酬，並由伊代為受領等
    語。並聲明：(一)被告嘉新公司應給付被告大棟公司1,286 萬
    8, 314元及自起訴狀繕本送達翌日起至清償日止，按週年利
    率5%計算之利息，並由原告代為受領。(二)原告願供擔保，請
    准宣告假執行。
三、被告嘉新公司則以：伊於96年7 月20日將系爭工程委由被告
    大棟公司承攬，被告大棟公司嗣於97年2 月29日倒閉停工，
    經伊以被告大棟公司違約且無力完工為由終止合約，並改委
    由原告承攬續建系爭工程。至於伊應給付被告大棟公司之工
    程款，因被告大棟公司倒閉停工逾30日以上，肇致伊轉包系
    爭工程予原告而受有多支付2 千萬元工程款之損害、因鋼筋
    價格上漲而受有1,919 萬3,743 元價差之損害、多支出輸送
    軌道鋼軌費83萬4,688 元之損害、代墊97年1 、2 月東八碼
    頭場地租金36萬8,261 元之損害，以及被告大棟公司於施工
    期間鋼管打樁設備偏移，致伊受有8 萬元修改費之損害，合
    計損害高達4,039 萬6,692 元，伊主張與被告大棟公司應領
    之工程款抵銷，是伊已無再給付被告大棟公司工程款之義務
    ，原告自無法由被告嘉新公司受領任何款項等語。並聲明：
    (一)原告之訴及假執行之聲請均駁回。(二)如受不利判決，願供
    擔保請准宣告免為假執行。
四、被告大棟公司經合法通知，未於言詞辯論期日到場，亦未提
    出書狀作何聲明或陳述。
五、兩造不爭執之事實：
  (一)被告大棟公司於96年7 月20日向被告嘉新公司承攬系爭工程
    ，再將如附表所示之工程項目轉包予次承攬人。
  (二)被告大棟公司於97年2 月29日倒閉、停工逾30日以上，上開
    次承攬人所施作之工程業已完成，惟被告大棟公司尚有如附
    表所示之工程款迄未給付。
  (三)被告嘉新公司以被告大棟公司違約且無力完工為由終止合約
    ，並將被告大棟公司尚未完成之系爭工程，委由原告承攬續
    建，且因協議時之物價已有顯著差距，經雙方議定原告承攬
    系爭後續工程總價，於被告大棟公司合約剩餘工程款扣除鋼
    筋材料款金額後，被告嘉新公司應多支付原告2 千萬元工程
    款。
  (四)原告已代被告大棟公司將如附表所示之工程款墊付予次承攬
    人，次承攬人則將對被告大棟公司之承攬報酬債權讓與原告
    ，並已通知被告大棟公司及嘉新公司。
  (五)被告大棟公司對被告嘉新公司尚有1,286萬8,314元之系爭工
    程款未領。
  (六)被告大棟公司於施工期間發生鋼管打樁設備偏移，導致被告
    嘉新公司多支付予原告8萬元修改費。
  (七)被告嘉新公司因被告大棟公司停工改委由原告承攬系爭工程
    ，而多支出輸送軌道鋼軌費83萬4,688元。
五、得心證之理由：
    原告主張被告嘉新公司應給付被告大棟公司1,286萬8,314元
    工程款（下稱「系爭工程款」），並由伊受領等情，為被告
    嘉新公司所否認，並以前揭情詞置辯。是本件爭點即為：(一)
    被告嘉新公司是否因被告大棟公司倒閉停工，而受有除鋼筋
    以外原物料上漲導致多支付2 千萬元工程款予原告之損害？
    並得否以之與系爭工程款債務抵銷？(二)被告嘉新公司是否因
    被告大棟公司倒閉停工而須自行採購鋼筋，致受有1,919 萬
    3 ,743 元 價差之損害？並得否以之與系爭工程款債務抵銷
    ？(三)被告嘉新公司是否因被告大棟公司發生鋼管打樁設備偏
    移，致受有8 萬元修改費之損害？並得否以之與系爭工程款
    債務抵銷？(四)被告嘉新公司是否因被告大棟公司停工改委由
    原告承攬系爭工程，致受有多支出輸送軌道鋼軌費83萬4,68
    8 元之損害？並得否以之與系爭工程款債務抵銷？(五)被告嘉
    新公司是否有代被告大棟公司墊付97年1 、2 月東八碼頭場
    地租金36萬8,261 元？並得否以之與系爭工程款債務抵銷？
    茲分述如下：
  (一)被告嘉新公司是否因被告大棟公司倒閉停工，而受有除鋼筋
    以外原物料上漲導致多支付2千萬元工程款予原告之損害？
    並得否以之與系爭工程款債務抵銷？
    1.依被告嘉新公司與大棟公司所簽訂之系爭工程承攬合約第
      6條合約總價第4款約定，本工程款不依物價指數波動調整
      （北院卷第45頁）。顯見被告嘉新公司與大棟公司原約定
      系爭工程之工程款不依物價波動而調整，亦即排除適用關
      於物價方面之情事變更原則。
    2.按民法第511 條前段、第503 條分別規定，工作未完成前
      ，定作人得隨時終止契約；又因可歸責於承攬人之事由，
      遲延工作，顯可預見其不能於限期內完成而其遲延可為工
      作完成後解除契約之原因者，定作人得依前條第2 項之規
      定解除契約，並請求損害賠償。本件被告大棟公司倒閉停
      工後，顯已無法完成系爭工程，是嘉新公司以被告大棟公
      司違約且無力完工為由終止合約，並將被告大棟公司尚未
      完成之系爭工程，委由原告承攬續建，且因協議時之物價
      已有顯著差距，經雙方議定原告承攬系爭後續工程總價，
      於被告大棟公司合約剩餘工程款扣除鋼筋材料款金額後，
      被告嘉新公司應多支付2 千萬元工程款予原告，均如前述
      ，足徵被告嘉新公司因被告大棟公司倒閉停工，導致除原
      約定之工程款外，多支出原本依約無庸雖物價波動而調整
      之2 千萬元工程款予原告，核屬因可歸責於被告大棟公司
      遲延工作所生之損害，依前揭規定，自得請求被告大棟公
      司如數賠償。
    3.次按二人互負債務，而其給付種類相同，並均屆清償期者
      ，各得以其債務，與他方之債務，互為抵銷；且抵銷，應
      以意思表示，向他方為之，民法第334 條第1 項前段、第
      3 35條第1 項前段分別規定甚明。被告嘉新公司雖積欠被
      告大棟公司1,286 萬8,314 元工程款，惟亦對被告大棟公
      司有2 千萬元之不完全給付損害賠償債權，前已認定，是
      被告嘉新公司於97年9 月19日以存證信函通知被告大棟公
      司及其法定代理人主張以上開損害賠償債權與其所負系爭
      工程款債務抵銷，並委請臺灣板橋地方法院所屬民間公證
      人詹孟龍認證，即已發生抵銷之效果，此有存證信函影本
      及臺灣板橋地方法院所屬民間公證人詹孟龍之回函影本在
      卷足憑（北院卷第228 至238 頁）。是被告嘉新公司於抵
      銷後，已無給付被告大棟公司系爭工程款之義務，從而，
      原告基於受讓次承攬人對被告大棟公司債權之地位，以被
      告大棟公司怠於行使系爭工程款債權為由，依民法第242
      條之規定，代位被告大棟公司請求被告嘉新公司給付系爭
      工程款，並由原告代為受領，即屬無據，為無理由，應予
      駁回。原告之訴既經駁回，其假執行之聲請亦失所附麗，
      應併予駁回。
  (二)本件爭點(一)既經認定如上，則爭點(二)、(三)、(四)、(五)即無庸再
    予審酌，附此敘明。
六、本件訴訟費用額確定為12萬5,256 元（即原告預繳之第一審
    裁判費），並應由原告負擔。
七、本件判決基礎已臻明確，兩造其餘之攻擊防禦方法及訴訟資
    料經本院斟酌後，核與判決不生影響，無一一論述之必要，
    併予敘明。
據上論結，原告之訴為無理由，依民事訴訟法第385條第1項前段
、第78條、第87條第1項，判決如主文。
中    華    民    國    98    年    7     月    27    日
                  民事第二庭  法  官  張國勳
以上正本證明與原本無異。
如對本判決上訴，應於判決送達後20日內向本院提出上訴狀。
中    華    民    國    98    年    7     月    28    日
                              書記官  周玉惠


司法院資訊處製作；財團法人民間司法改革基金會備份。
